臺灣高等法院刑事判決　　　　　　　　94年度上易字第1174號
上　訴　人　臺灣臺北地方法院檢察署檢察官
被　　　告　甲○○
　　　　　　　　　　原住臺北市○○區○○街45號8樓之8
上列上訴人因被告違反臺灣地區與大陸地區人民關係條例案件，
不服臺灣臺北地方法院94年度易字第427 號，中華民國94年5 月
31日第一審判決（聲請簡易判決處刑案號：臺灣臺北地方法院檢
察署94年度偵字第3640號），提起上訴，本院判決如下：
    主  文
上訴駁回。
    理  由
一、聲請簡易處刑意旨略以：被告甲○○明知林禮珠係大陸地區
    人民，因探親獲准來臺，並未經許可在臺工作，竟透過綽號
    「阿水」之不詳姓名年籍之成年男子，自民國（下同）93年
    11月初起，至94年1 月30日止，留用大陸地區人民林禮珠，
    在臺北市○○區○○街56號地下室，從事環境打掃工作，由
    甲○○供應渠食宿；嗣於94年1 月30日16時50分許，在上址
    為警查獲。因認被告違反台灣地區與大陸地區人民關係條例
    第15條第4 款規定，涉犯同條例第83條第1 項罪嫌云云。
二、按犯罪事實應依證據認定，無證據不得認定犯罪事實；又不
    能證明被告犯罪者，應諭知無罪之判決，刑事訴訟法第154
    條第2 項、第301 條第1 項分別定有明文。又事實之認定，
    應憑證據，如未能發現相當證據，或證據不足以證明，自不
    能以推測或擬制之方法，為裁判基礎（最高法院40年度台上
    字第86號判例可資參照）；且認定犯罪事實所憑之證據，雖
    不以直接證據為限，間接證據亦包括在內，然而無論直接證
    據或間接證據，其為訴訟上之證明，須於通常一般之人均不
    致有所懷疑，而得確信其為真實之程度者，始得據為有罪之
    認定，倘其證明尚未達到此一程度，而有合理之懷疑存在而
    無從使事實審法院得有罪之確信時，即應由法院為諭知被告
    無罪之判決（最高法院76年度台上字第4986號判例亦同此意
    旨）。
三、公訴人認被告違反台灣地區與大陸地區人民關係條例第15條
    第4 款規定，涉犯同條例第83條第1 項罪嫌，無非係以被告
    甲○○、大陸地區人民林禮珠警訊時所為供述，及臺北市政
    府警察局文山第二分局刑事案件報告單、林禮珠旅行證、出
    境登記表、結婚證書資為論據。惟訊據被告堅決否認有留用
    大陸地區人民從事未經許可工作之犯行，辯稱：伊僅透過林
    禮珠堂兄介紹，讓林禮珠在上址房屋內暫住，並未留用其在
    房屋內從事打掃工作，因上址租屋處在地下室，僅五坪左右
    ，並無請人幫傭打掃之需求，且伊從事計程車司機工作，亦
    無能力僱請林禮珠從事打掃工作等語。
四、經查：
（一）按台灣地區與大陸地區人民關係條例第15條第4 款規定之
      「留用大陸地區人民在台灣地區從事未經許可之工作」，
      應指「為了從事特定未經許可工作之目的而留用」大陸地
      區人民者，始足當之。經查，本件被告於警詢時供稱：是
      一名叫「阿水」之朋友知道伊尚未結婚，故介紹林禮珠與
      伊認識，林禮珠大概於三個月前至萬隆街56號地下室與伊
      同住且交往，林禮珠並告訴伊因其老公對他不好，意思要
      跟台灣老公離婚，並要求跟伊在一起，林禮珠在伊住家有
      幫忙打掃整理環境，而伊亦有準備麵包及泡麵等簡單東西
      給林禮珠吃，伊有時候會去買菜回家自己料理並與林禮珠
      一起食用，伊未向林女收取任何房租，水電費二個月一次
      ，是由伊自己付等語（見偵查卷第6 頁）。嗣於偵查中亦
      供稱：93年11月時，林禮珠說她生活困難，偶爾打點零工
      ，伊煮什麼林女即吃什麼等語（偵查卷第30頁參照）。足
      見被告係為與大陸地區女子林禮珠「交往」之目的而留其
      同住上址屋內，並非基於使林禮珠在上址「從事打掃環境
      工作」之目的而留用之。公訴人引用被告前開供述，認定
      被告「自白」留用大陸地區人民從事未經許可之打掃工作
      犯行，顯有誤會。
（二）至大陸地區人民林禮珠於警詢時，雖證稱：住於被告住處
      期間，有空會順手幫被告打掃等語（見偵查卷第11頁）；
      然林禮珠係為與被告交往之目的而同住上址等情，業如前
      述，則其本於共同居住者身分所為之隨手收拾、清潔行為
      ，亦屬常情，自非為了從事清潔工作之目的所為之清掃行
      為，公訴人徒以林禮珠警詢所言「順手打掃」等詞即認定
      被告係為了使林禮珠從事未經許可之清潔工作而留用之，
      亦屬率斷。
（三）至被告於上址房屋之使用範圍約僅三至五坪左右，且被告
      使用範圍之現場凌亂等情，業據證人即本案查獲員警郭敏
      碩於原審時到庭結證屬實（見原審卷第25頁反面），並提
      出現場相片附卷可稽（見同上卷第18頁至第22頁）。依一
      般人之生活經驗，該三至五坪左右之狹小居住空間，應無
      另留用專責之清潔人員從事清潔工作之必要；且被告僅為
      一名計程車司機，衡情收入有限，是否有能力再僱用他人
      為其清潔打掃，亦非無疑。是被告所辯：非為使林禮珠在
      上址從事清潔工作而留用等語，即屬有據。至證人郭敏碩
      所稱：因被告於警詢承認提供吃住，該女子承認有打掃，
      故認有對價關係而移送等語，顯係忽略雙方關係及林禮珠
      居住目的之結果，自難單憑此即認被告係為使大陸女子從
      事清潔工作而留用，遽認其有留用大陸女子從事未經許可
      工作之犯行。
（四）至公訴人引為證據之林禮珠旅行證、出境登記表、結婚證
      書等物，至多僅能證明林禮珠以探親名義進入台灣地區之
      事實，凡此均不能證明被告係為使林禮珠從事清掃工作而
      留用之，附此說明。
五、綜上所述，依本案卷證資料，尚無足認定被告係為了使大陸
    女子林禮珠在上址從事清潔工作而留用之；且依被告上址居
    所之客觀情形，亦不足以使本院確信被告有留用大陸女子從
    事清潔工作之需求。公訴人忽略大陸女子居住上址非為清潔
    打掃，單以大陸女子林禮珠於警詢所承「順手打掃」行為，
    認定被告係為了使其從事打掃工作而留用，難認有據。此外
    ，復查無其他積極證據足資證明被告有公訴人所指之留用大
    陸女子從事未經許可工作之犯行，不能證明被告犯罪，依照
    首開說明，應為被告無罪之諭知。
六、原審以不能證明被告犯罪，而諭知被告無罪之判決，其認事
    用法，並無違誤，檢察官上訴意旨略以：（一）證人林禮珠
    於警訊時所證述關於前往被告住處居住之目的、日常膳食來
    源及於被告住處居住時間等情，與被告供述有異，實情為何
    ，原審未予詳查。（二）又證人林禮珠究竟有無與登記配偶
    乙○○真正結婚之意，何時離去其申報在臺灣地址，離家期
    間乙○○有無提供其生活費，原審未予傳訊乙○○到庭作證
    ，自有應於審判期日調查之證據未予調查之違法云云。惟查
    ：（一）證人林禮珠業經遣返大陸地區，已無從予以傳喚，
    惟其於警訊時並未證述因何目的前往被告住處居住；且稱日
    常飲食係其自行準備；又稱至被告處僅二、三天等語，雖與
    被告供述稍有差異，然核證人林禮珠警訊上開所言，均非指
    證被告有因清潔打掃之目的而留用伊等情，豈能以此與犯罪
    構成要件無甚關係且與被告所供稍有不符之證詞即認被告確
    有留用之行為。（二）再證人乙○○經本院傳喚，並未到庭
    ，有送達證書一紙在卷可憑。且證人林禮珠究竟有無與乙○
    ○真正結婚之意，或其何時離開申報地址，甚或其夫乙○○
    有無提供其離家後之生活費，與其是否有以打掃環境為目的
    而住於被告住處，有何關連，未見檢察官提出任何說明，自
    難為不利於被告之認定。綜上所述，檢察官提起本件上訴，
    並無理由，應駁回之。
據上論斷，應依刑事訴訟法第368 條，判決如主文。
本案經檢察官黃柏齡到庭執行職務。
中　　華　　民　　國　　94　　年　　8 　　月　　31　　日
　　　　　　　　　刑事第四庭審判長法　官  許增男
　　　　　　　　　　　　　　　    法　官  周煙平
　　　　　　　 　 　　　　　　　　法　官  謝靜恒
以上正本證明與原本無異。
不得上訴。
                                  書記官  魏淑娟
中　　華　　民　　國　　94　　年　　8 　　月　　31　　日
